【裁判字號】    95,上訴,636
【裁判日期】    950913
【裁判案由】    殺人等
【裁判全文】
臺灣高等法院臺中分院刑事判決         95年度上訴字第636號
上  訴  人
即  被  告  丙○○
選任辯護人  邢建緯  律師
            林更穎  律師
上列上訴人因殺人等案件，不服臺灣南投地方法院94年度重訴字
第11號中華民國95年1月5日第一審判決（起訴案號：臺灣南投地
方法院檢察署94年度偵字第1620號），提起上訴，本院判決如下
：
    主  文
上訴駁回。
    事  實
一、丙○○前積欠黃三合債務多年未還，黃三合乃與其友人陳永
    昌、乙○○及湯炫貴等人於民國（下同）94年4月12日15時
    許，前往南投縣埔里鎮○○路30之4號丙○○所經營之小吃
    店，與丙○○之妻許粉談判，因黃三合堅持當天一定要還錢
    ，而與許粉發生爭吵。丙○○見狀，竟萌生殺人之概括犯意
    ，自前開小吃店廁所前之瓦斯桶旁，拿其所有之鐮刀一把，
    走到湯炫貴、乙○○2人後面，先朝湯炫貴之頭部猛砍一刀
    後，再猛砍乙○○之頭部一刀，致湯炫貴因此受有左側顱骨
    開放性骨折併腦出血、左側頭皮約25公分撕裂傷、嚴重頭部
    外傷併顱內出血；乙○○則受有頭部外傷併頭部撕裂傷18公
    分之傷害；黃三合隨即搶下丙○○手中之鐮刀。嗣湯炫貴、
    乙○○經黃三合、陳永昌呼叫救護車後，由救護車送往財團
    法人埔里基督教醫院急救，到院時，湯炫貴已呈休克狀態，
    經轉送台中市澄清醫院急救，延至94年4月17日21時42分許
    ，不治死亡；乙○○則經急救後，倖免於難，而未遂。嗣經
    路人報警而查獲，並扣得丙○○所有之鐮刀一把。
二、案經被害人湯炫貴之子甲○○、被害人乙○○、許粉分別訴
    請南投縣政府警察局埔里分局報告及南投地方法院檢察署檢
    察官相驗後，偵查起訴。
    理  由
一、訊據上訴人即被告丙○○（下稱被告）固不否認於上揭時地
    與前來討債之黃三合等人發生衝突，之後拿其所有之鐮刀砍
    湯炫貴、乙○○之事實，惟辯稱：伊無殺人之犯意，當天是
    因為伊請求黃三合能讓他分期清償債務，但黃三合不同意，
    且出言恐嚇，伊為了保護妻小，才拿鐮刀砍湯炫貴、乙○○
    ，且伊也有被打云云。經查：
  (一)本件被害人湯炫貴、乙○○於上揭時地遭被告持鐮刀砍殺，
    致湯炫貴因此受有左側顱骨開放性骨折併腦出血、左側頭皮
    約25公分撕裂傷、嚴重頭部外傷併顱內出血，乙○○受有頭
    部外傷併頭部撕裂傷18公分之傷害。其後湯炫貴雖經緊急送
    往財團法人埔里基督教醫院急救，到院時已呈休克狀態，經
    插管輸血急救後轉送台中市澄清醫院作緊急開顱手術，延至
    94年4月17日21時42分許，仍不治死亡；另乙○○則受有頭
    部外傷併頭部撕裂傷18公分之傷害，在經送醫急救後，倖免
    於難等事實，業據被告於警詢、原審及本院坦承不諱，核與
    證人王聖財於原審結證稱：「他們開始吵架時，我聽到聲音
    ，有2個人流血，丙○○拿刀子。」等語，被害人即證人乙
    ○○於原審結證稱：「丙○○持刀從後面朝湯炫貴頭部砍下
    去，並又朝我頭部砍下去。丙○○砍了湯炫貴一刀、並砍了
    我一刀。」等語，證人黃三合於原審結證稱：「丙○○拿刀
    子就先砍了湯炫貴一刀，再砍乙○○一刀」等語（見原審94
    年8月12日審理筆錄第9、15、20頁）相符，並有被害人湯炫
    貴、乙○○之財團法人埔里基督教醫院診斷證明書2紙、澄
    清醫院診斷證明書一紙附卷可稽（附於相驗卷第25、26頁；
    警局卷宗），此外復有現場照片及被告所有供犯本罪所用之
    鐮刀一把扣案可稽，自堪認被告確有持鐮刀砍人之自白與事
    實相符。
  (二)被害人湯炫貴嗣因顱內出血、頭部刀砍傷致死，亦經台灣南
    投地方法院檢察署檢察官督同法醫師相驗明確，有勘驗筆錄
    、相驗屍體證明書及驗斷書各一件在卷足憑。被害人湯炫貴
    確係因被告丙○○之砍殺行為而致死，亦堪認定。被告丙○
    ○所持以犯案之鐮刀，鐵製刀面部分，長約32公分，木柄部
    分長約62公分，總長約94公分，此有刑事勘驗筆錄附於原審
    卷可憑。被害人湯炫貴、乙○○受傷部位均為頭部，且依上
    開診斷證明書所載，湯炫貴受傷部位為左側顱骨開放性骨折
    併腦出血、左側頭皮約25公分撕裂傷、嚴重頭部外傷併顱內
    出血，乙○○則受有頭部外傷併頭部撕裂傷18公分之傷害，
    已如前述，可見被告丙○○下手力道極大。又頭部為人體要
    害，被告丙○○為智慮正常成年人，理應知之，其竟仍持刀
    猛砍被害人頭部，自有殺人故意，灼然無疑。是被告丙○○
    辯稱其無殺人犯意云云，要屬避重就輕之詞，不足採信。又
    刑法上之正當防衛係以遇有現在不法之侵害為前提，如不法
    侵害尚未發生，即無防衛之可言（最高法院27年上字第2879
    號判例可供參照）。被告係因黃三合等人與其妻許粉，發生
    爭執，即拿鐮刀自被害人身後猛砍被害人，已如前述，且經
    本院送請法務部法醫研究所鑑定死者湯炫貴遭砍殺時是否為
    坐姿，據法務部法醫研究所95年7月28日法醫理字第0950002
    645號函復：「死者湯炫貴及傷者乙○○均為單一、頭頂砍
    、切割傷，若為站立或對立方式極易有抵禦傷，且較易砍及
    頭臚側面，由二者均在近臚頂區之傷勢似符合為檢送鐮刀凶
    器造成死者坐著時，由背後、無警覺、防禦之況下襲擊所造
    成之結果」（見本院卷第31至37頁），益見被告當時並無不
    法之侵害存在，則被告之殺人行為，顯與正當防衛之要件不
    合。綜上，被告殺人犯行事證明確，上開所辯，無非事後卸
    責之詞，不足採信，其犯行洵堪認定，應依法論科。
二、被告行為後，刑法第56條連續犯之規定，業於94年2月2日修
    正公布刪除，並於95年7月1日施行，則被告之犯行，因行為
    後新法業已刪除連續犯之規定，此刪除雖非犯罪構成要件之
    變更，但顯已影響行為人刑罰之法律效果，自屬法律有變更
    ，依新法第2條第1項規定，比較新、舊法結果，仍應適用較
    有利於被告之行為時法律即舊法論以連續犯（最高法院95年
    第8次刑事庭會議決議參照）。核被告所為，係犯刑法第271
    條第1項之殺人既遂罪、同條第2項、第1項之殺人未遂罪。
    被告以殺人之犯意殺害乙○○，然而乙○○經急救後，倖未
    死亡，此部份自屬未遂。被告丙○○先砍殺湯炫貴，嗣再砍
    殺乙○○，時間上仍有先後之分，而為分別之2殺人行為。
    其先後2殺人犯行，時間緊接、手法相同，顯係基於概括犯
    意為之，而殺人既遂與殺人未遂，其僅係行為之階段不同而
    已，犯罪構成要件相同，自為連續犯，應依刑法第56條規定
    ，以一殺人既遂罪論，除法定刑為死刑、無期徒刑部分依法
    不得加重外，其餘應加重其刑。原審依據上述理由，適用刑
    法第56條（修正前）、第271條第1項、第38條第1項第2款，
    並審酌被告僅因黃三合等人向其討債時未應允分期償還而生
    爭執即持刀砍殺被害人，罔顧法紀，嚴重危害社會秩序，犯
    罪後雖迄未與被害人達成和解，惟已於94年12月21日給付新
    台幣20萬元予被害人湯炫貴之家屬（有收據影本一紙附卷可
    稽），犯罪後態度等一切情狀，量處被告有期徒刑12年6月
    之刑。敘明扣案之鐮刀一把，係被告所有且供其犯本罪所用
    之物，應依刑法第38條第1項第2款之規定宣告沒收。核其認
    事用法俱無不當，量刑亦稱允洽（修正後之規定係以適用行
    為時法為原則，因此原判決雖未及比較適用，然上訴本院後
    ，經比較新舊法，行為後之法律並非較有利於行為人，仍應
    適用行為時法，則原判決適用行為時法即無不當，自不構成
    撤銷之事由。），被告猶執陳詞指摘原判決量刑過重而提起
    上訴，非有理由，應駁回其上訴。
據上論斷，應依刑事訴訟法第368條，判決如主文。
本案經檢察官吳文忠到庭執行職務。
中    華    民    國    95    年    9     月    13    日
               刑事第七庭  審判長法  官  林  榮  龍
                                 法  官  許  秀  芬
                                 法  官  江  錫  麟
上列正本證明與原本無異。
如不服本判決應於收受送達後十日內向本院提出上訴書狀，其未
敘述上訴之理由者並得於提起上訴後十日內向本院補提理由書（
均須按他造當事人之人數附繕本）。
                                 書記官  劉  建  智
中    華    民    國    95    年    9     月    14    日
附錄本案論罪科刑法條：
刑法第271條：
  殺人者，處死刑、無期徒刑或10年以上有期徒刑。
  前項之未遂犯罰之。
  預備犯第1項之罪者，處2年以下有期徒刑。
                                                      Ｆ


司法院資訊處製作；財團法人民間司法改革基金會備份。
